【裁判字號】    92,上易,2924
【裁判日期】    921113
【裁判案由】    詐欺
【裁判全文】
臺灣高等法院刑事判決                          九十二年度上易字第二九二四號
    上  訴  人  臺灣臺北地方法院檢察署檢察官
    被      告  丙○○
右列上訴人因被告詐欺案件，不服臺灣臺北地方法院九十二年度易字第三六四號，中
華民國九十二年九月十日第一審判決（起訴案號：臺灣臺北地方法院檢察署九十年度
偵字第二一九四七號），提起上訴，本院判決如左：
    主  文
上訴駁回。
    理  由
一、本件公訴意旨略以：被告丙○○於民國八十二年間，係維陽國際企業有限公司（
    址設臺北市○○路○段一七二號一樓，下稱維陽公司）之總經理，負責維陽公司
    對澳洲龍蝦等海產之進口接洽事宜，與維陽公司之負責人呂正雄（經臺灣臺北地
    方法院以八十五年度易字第六九八九號判決有期徒刑八月，並經本院以八十六年
    度上易字第五七二四號判決駁回上訴確定），基於概括之犯意聯絡，於八十二年
    三月間，以維陽公司之名義，由被告署名信函傳真向澳商大洋海產公司（下稱大
    洋公司）購買活龍蝦等海產，並允諾大洋公司出貨時，維陽公司即刻以電匯方式
    給付百分之九十貨款，並同時將電匯收據傳真予大洋公司，剩餘百分之十貨款，
    待貨到或下批海產出貨時一併給付。維陽公司於八十二年三月二十二日大洋公司
    第一次空運出貨時，先以電匯方式給付第一批龍蝦海產百分之九十貨款（即美金
    一萬四千五百元），取得大洋公司信任，使大洋公司誤信維陽公司確有遵期給付
    貨款意願，嗣於同年三月間被告復以維陽公司名義，陸續要求大洋公司交付龍蝦
    等海產三次，使大洋公司陷於錯誤而如數出貨，共計貨款為澳幣六萬八千二百四
    十九點七十一元，惟維陽公司卻遲未給付貨款，屢經大洋公司數次催討，被告或
    傳真大洋公司為受款人之「華僑銀行匯出款匯款申請書」三紙予大洋公司，作為
    已依約電匯貨款之證明，或以傳真告知大洋公司因華僑銀行行員匯款作業失誤，
    誤將電匯款項匯至奧地利而非澳洲，以搪塞大洋公司付款之請求，惟經大洋公司
    多次與華僑銀行聯繫，維陽公司實際上並未電匯任何款項與大洋公司，始知受騙
    。因認被告與呂正雄共同涉犯刑法第三百三十九條第一項之詐欺取財罪嫌。
二、按犯罪事實應依證據認定之，無證據不得認定其犯罪事實；又不能證明被告犯罪
    者，應諭知無罪之判決，刑事訴訟法第一百五十四條第二項、第三百零一條第一
    項分別定有明文。又按認定被告有罪之事實，應憑證據，如未能發現相當之證據
    ，或證據不足以證明，自不能以推測或擬制之方法，以為裁判之基礎；且認定事
    實所憑之證據，其為訴訟上之證明，須達於通常一般人均不致有懷疑，而得確信
    其為事實之程度者，始得據為有罪之認定，倘其證明尚未達到此一程度，而有合
    理之懷疑存在時，尚難為有罪之認定基礎；苟積極證據不足以為不利於被告事實
    之認定，即應為有利被告之認定，更不必有何有利之證據，最高法院三十年上字
    第八一六號、四十年台上字第八六號、七十六年台上字第四九八六號判例分別揭
    有上旨，足資參酌。
三、檢察官認被告涉犯前揭詐欺罪嫌，無非係以：被告擔任維揚公司總經理，呂正雄
    、陳添貴、洪俊雄證詞，並佐以署名丙○○之傳真資料影本及譯文影本七份、宏
    昇空運有限公司空運單影本三紙及華南銀行匯出匯款申請書影本三紙，資為論據
    。訊據被告丙○○固不否認曾任職維揚公司對國外採購海產等業務，惟堅詞否認
    有何詐欺犯行，於原審中辯稱：伊從八十一年三、四月間至八十三年五月任職維
    揚公司，而大洋公司在告發狀及告訴代理人在偵查中都提到曾與呂正雄聯絡，呂
    正雄卻向大洋公司表示伊業於八十二年三月間離職之不實消息，顯見維揚公司內
    部另有熟悉英文之人與大洋公司聯繫，況維揚公司當時尚有華裔新加坡籍乙○○
    負責對國外業務，並非單由伊一人負責，陳添貴及洪俊雄可以證明此事，檢察官
    提出傳真信函並非伊的簽名，伊提出一九八九年在新加坡辦理巴基斯坦簽證、一
    九八四年美國社會安全卡、一九九四年信用卡及維揚公司送貨簽單筆跡足以證明
    此事；再者，大洋公司分別於八十二年三月二十六日、二十九日及三十日出貨，
    但華僑銀行匯款申請書日期卻分別為八十二年三月三十日及八十二年三月三十一
    日，顯與起訴書所載維揚公司於大洋公司出貨同時即應支付百分之九十貨款情節
    不合，倘大洋公司知悉維揚公司付款情形有異，卻仍出貨，則大洋公司是否有陷
    於錯誤交貨？尚值斟酌。伊並未製作前開內實不容之傳真函向大洋公司訂貨，事
    後也沒有傳真假的電匯單騙大洋公司，檢察官不能單憑推測方式來認定伊詐欺大
    洋公司海產等語。於本院審理中再稱：傳真資料非伊所簽，那時跟國外採購是另
    有其人，叫甲○○，伊那時還是掛著維揚公司總經理一職，但伊要離職，公司大
    小章都是呂正雄、乙○○、甲○○他們所保管，檢察官認為這些都是伊簽的，但
    這些簽名與伊平日所簽差異甚大，伊雖懂英文，但乙○○是新加坡華裔，他英文
    講的很好，甲○○也是，他們都是利用伊出國在外，就把所有事情推到伊身上等
    語。
四、經查：
（一）證人呂正雄固指證被告係維揚公司實際負責人，並負責國外海產採購業務云云
      ，惟其於偵查及原審訊問時則陳稱：伊只是人頭，偶而到公司看一下，並沒有
      經營維揚公司，也不知道維揚公司向大洋公司訂海產等語（見偵字第二一九四
      七號卷第七十二頁反面及原審卷第一一○頁、一一二頁、一一三頁），呂正雄
      既然強調未參與維揚公司營運，則其徒憑偶至維揚公司之零散印象，進而指證
      被告負責對國外採購海產業務等詞，顯有不盡之處。而證人即維揚公司送貨員
      陳添貴於偵查中僅證稱：伊只負責送貨，並不知道維揚向大洋公司訂海產等語
      （見偵字第二一九四七號卷第四十三頁反面），檢察官以其證詞認定維揚公司
      均係澳洲訂海產云云，自乏實據。另觀諸證人即維揚公司業務洪俊雄於偵查中
      證陳：維揚公司有位新加坡許先生負責國外業務，伊很少看見被告打國際電話
      ，大部分都是許先生在講，被告與許先生都會講英文等語（見偵字第二一九四
      七號卷第四十三頁反面），其於本院另案八十九年度上易字第二三一三號詐欺
      案件八十九年十月十七日庭訊時證稱：被告是加欣公司負責人，在維揚公司則
      是總經理負責對外業務，維揚公司的負責人另有其人，中間換過好幾個，伊在
      維揚公司前半段薪水是向一位狄先生領，後半段是向韓正東領薪水，維揚公司
      決策是由出資者決定，後半段是韓正東決定等語，業經原審調閱前開案卷查核
      無訛，並有影印卷附卷可參（見本院另案影印卷附於原審卷第一九五頁、一九
      六頁），嗣經原審傳訊其到院時亦證稱：維揚公司負責人換過好幾位，前面有
      江梅琳、後來是甲○○及乙○○、呂正雄及韓正東等人，由出資者主導公司，
      當時向大洋公司訂貨的是乙○○、甲○○或是被告他們懂英文的人在處理，伊
      現在已經記不清楚，卷內加欣公司估價單及維揚公司送貨單上「ＷＴ」是被告
      簽名，但伊並沒有看過被告曾簽過像卷內傳真給大洋公司信函上「ＷＡＤＥＣ
      ＨＥＮ」的簽名等語（見原審卷第二八六頁、二八八頁、二九一頁、二九二頁
      ），可見維揚公司因資金問題異主多次，而出資者掌控公司營運及財務命脈，
      事屬當然之理，且維揚公司負責海外採購尚有甲○○及乙○○等人，並非如檢
      察官所認定只有被告一人，則檢察官以維揚公司只有被告懂英文，逕而認定被
      告向大洋公司詐購海產云云，尚有未洽。雖大洋公司確曾將海產運交維揚公司
      收受，固有宏昇空運有限公司空運單影本三紙在卷可參（見偵字第一二一七八
      號卷第三十八頁至第四十頁），然詐騙者最終目的在牟財，則何人取走該批海
      產價賣之事證攸關本案犯嫌之認定，但卷內並無任何資料可資證明被告領取該
      批海產牟利情形，則被告辯稱：伊並未參與該批海產交易等語，尚非無據。
（二）又華僑商業銀行八十九年八月二十九日僑銀總國外字一七八三號函覆本院稱
      ：「貴院來函所附之申請書若經本行受理則第一聯應留存本行而非流落在外，
      第二聯則應有本行主管簽章。該申請書因欠缺下列要件，顯示本行並未承接該
      三筆匯款之申請。本行匯款編號、中央銀行規定之匯款分類編號及性質用
      途、本行經辦人員簽章、本行主管簽章、本行收取匯費及郵電費」等語
      （見本院另案影印卷附於原審卷第一七八頁、一七九頁），雖足以證明大洋公
      司提出三紙華僑銀行匯款申請書，實際上並未經華僑銀行承辦匯款之假文件，
      惟觀諸三紙匯款申請書上均蓋有維揚公司大、小章，然據洪俊雄證詞而論，被
      告既非維揚公司幕後出資者，並無決策公司營運之權，則被告自無掌控維揚公
      司大、小章可言，益徵被告在前開匯款申請書上蓋用維揚公司大、小章情形甚
      微；再參以財政部財稅資料中心九十年四月六日資五字第九○○四六三○五號
      函檢附維揚公司八十三年度統一發票查核清單所示（見本院另案影印卷附於原
      審卷第二二○頁二三六頁），在被告八十三年五月離職之後，維揚公司尚營業
      至八十三年十月之紀錄，可見被告所辯：伊並非維揚公司實際負責人，而係由
      出資者掌控公司等語，顯非虛詞，堪予採信。
（三）再者，檢察官以署名「ＷＡＤＥＣＨＥＮ」之七封傳真函分別為：八十二年三
      月十四日向大洋公司尋求合作進口海產事宜、八十二年三月二十一日回覆大洋
      公司海產報價、八十二年三月二十一日訂貨函、八十二年三月三十一日檢附電
      匯收據、八十二年四月八日告知銀行已電匯貨款、八十二年四月十三日訂貨及
      解釋銀行匯錯貨款等事由、八十二年五月六日解釋遲延付款情形（見偵字第一
      二一七八號卷第二十一頁反面、第三十四頁、第三十六頁、第四十一頁、第四
      十六頁、第五十五頁及第五十七頁），資為被告詐欺大洋公司之主要證據。惟
      檢察官無法提出前開傳真函件原本供本院送請專業機構鑑定筆跡真偽，而前開
      傳真函「ＷＡＤＥＣＨＥＮ」署名，卻與被告先前在加欣公司估價單（見前開
      本院另案影印卷附於原審卷第一八六頁至一九二頁）及維揚公司送貨單（見偵
      字第二一九四七號卷第三十一頁）上簽名「ＷＴ」迥不相侔，則前開異於被告
      平常英文簽名之傳真文件，究係何人所製作非無可議之處。雖公訴人表示：被
      告係因先前經商失敗，而刻意化名為「ＷＡＤＥＣＨＥＮ」對外聯絡云云，然
      公訴人前開欠缺實據之推測（見原審卷第四十八頁、四十九頁），本不足以資
      為認定被告犯罪之證據，又倘謂被告刻意以前開化名經商，何以其在維揚公司
      坦簽證、一九八四年美國社會安全卡及一九九四年信用卡上簽名均為「ＷＴ」
      （見偵字第二一九四七號卷第二十九頁及第三十頁），可見「ＷＴ」才是被告
      真正的英文簽名一節，堪予認定。檢察官既無法舉證證明被告偽以「ＷＡＤＥ
      ＣＨＥＮ」名義製作前開傳真信函，自不得徒以大洋公司提出前開七封傳真函
      上署名「ＷＡＤＥＣＨＥＮ」逕而認定被告藉此詐騙大洋公司之證據。再者，
      大洋公司在告發狀及代理人林元祥律師於偵查中陳稱：經以電話與維揚公司呂
      正雄聯繫，其表示被告業於八十二年三月離職等語（見偵字第一二一七八號卷
      第二頁反面、第十六頁），然被告堅稱伊於五月才離職，呂正雄卻向大洋公司
      表示被告早在三月已離職，豈非無疑？倘謂被告夥同呂正雄共同以傳真函欺騙
      大洋公司出貨，但大洋公司卻在八十二年七月十六日收到署名「ＷＡＤＥＣＨ
      ＥＮ」傳真函表示：被告業於三月去職，所有債務由呂正雄負責云云（見八十
      三年度偵字第一二一七八號卷第五十九頁），苟被告果真去函向大洋公司撇清
      訂貨責任，但呂正雄並未至愚之人，豈有配合被告行動亦向大洋公司表示被告
      早在三月去職，而獨自承擔所有責任之愚行？可見檢察官認定被告與呂正雄共
      同詐騙大洋公司海產云云，顯悖離論理法則，不足為採。
（四）綜上各節，維揚公司先後異主多次，被告並非掌控公司之經營者，且非唯一負
      責國外採購海產之人，而檢察官無法提出證據證明被告製作傳真函向大洋公司
      詐購海產，況該文件上英文簽名迥異於被告平常英文簽名形式甚鉅，且無證據
      證明被告收受大洋公司海產變賣牟利之事實存在，則檢察官所提之證據尚不足
      以證明被告有何詐欺大洋公司海產之犯罪事實。此外，復查無其他具體事證足
      資證明被告涉有起訴意旨所指之詐欺罪嫌，既不能證明被告犯罪，是原審揆諸
      前揭判例之意旨，以不能證明被告犯罪，而為被告無罪之諭知，經核尚無違誤
      ，應予維持。
五、 檢察官上訴意旨略以：(一)關於向大洋公司購買漁產，綜合被告及相關證人供述
     ，再參酌本件署名「丙○○」者，自八十二年三月十四日傳真澳商大洋公司恰
     買漁貨伊始，至同年七月十六日傳真否認為債務人止，共傳真八次，其簽名字
     跡同一，而被告係於翌日（八十三）年五月始離職，相互勾稽以觀，被告當時
     或非維揚公司之形式、實際負責人，然被告知悉本件系爭採購案，且有相當程
     序之介入殆無疑義，蓋被告為業務（總）經理，既供稱係由其接洽、付過第一
     次款、公司有領到貨等情，如謂傳真上之簽名與其平常簽名迥異非其所為，被
     告亦必知何人所為，且若被告等有詐欺之意圖，其簽名異於往昔，本不違情理
     ；(二)又被告稱傳真上簽名可能為公司其他懂英文人如乙○○、甲○○等所作云
     云，此等重大關係事項，原審雖未據被告聲請傳喚，但為發現真實或對被告之
     利益有重大關係事項，原審亦應依刑事訴訟法第一百六十三條第二項但書規定
     ，依職權調查之，乃原判決未說明不予調查之理由，逕為被告有利之認定，自
     有判決不備理由之違法。再者，被告既知公司有領該漁貨，以其業務經理之職
     位，更不能諉為不知為何領、領去何處。(三)綜上，本件被告與他人有共犯結構
     關係，原審就卷內諸多疑點均未詳查，於判決亦未說明其理由，參諸前判例意
     旨，原判決似嫌率斷，難昭信服。爰請將原判決撤銷，更為適當合法之判決。
     惟查：
（一）被告雖於另案原審八十八年易緝字第三○八號詐欺等案件審理中曾供稱：有向
      澳商大洋公司買過漁貨，貨款亦有付，大洋公司指訴貨款未付乙節，匯款都是
      韓氏夫婦處理等語，另稱：「（八十二年三月間向澳商「大洋」公司進口海產
      ？）對，我接洽的」、貨款有匯給「大洋」，（錢）第一次有付，後面的伊不
      清楚等語（均見另案原審影印卷附於原審卷第一二○頁至一二一頁、第一二六
      頁、一二七頁），惟被告一再堅稱與大洋公司往來傳真文件非伊所簽署，復於
      原審調查中供稱：「（你在本院出庭時，法官曾問你八十二年三月向澳商大洋
      公司進口海產，是你接洽？）對，但這回答太簡略了，我是說大洋公司我知道
      ，因當初他有來台灣，我跟呂正雄說你們要海產可以跟這家買」、「（既然前
      面有付款、為何後面不付款？）我看這資料是我在看守所裡面看律師給我的資
      料而做的回答」等語（見原卷第二八二頁、二八三頁），觀之維揚公司第一次
      向大洋公司訂購漁產時，確有交付前款之事實，被告身為維揚公司業務經理，
      縱知悉此事，亦無從執此可為不利於被告之認定。且維揚公司署名為「ＷＡＤ
      ＥＣＨＥＮ」之傳真八紙，縱其上署名字跡同一，亦僅得證明該署名係由相同
      之人書寫所為，尚無可證明被告確偽以「ＷＡＤＥＣＨＥＮ」名義製作前開傳
      真信函之事實。復查，被告並非掌控公司之經營者，且非唯一負責國外採購海
      產之人，亦無從證明被告確有收受大洋公司海產變賣牟利之事實存在，業如前
      述，則檢察官率以被告或非維揚公司形式、實際負責人，惟有相當程度之介入
      為由，即推認被告確涉有詐欺犯行，尚有未洽。況檢察官認被告前因經營加欣
      公司失敗經驗，會小心用化名來經營維揚公司乙節，純屬推測之詞，亦據檢察
      官於原審中供認無訛在卷（見原審卷第四十八頁、四十九頁），是維揚公司八
      紙傳真上署名為「ＷＡＤＥＣＨＥＮ」之簽名，既無從證明為被告所簽署，當
      無可執此遽認被告涉有詐購大洋公司海產之犯行。
（二）次按，檢察官就被告犯罪事實，應負舉證責任，並指出證明之方法（參照刑事
      訴訟法第一百六十一條第一項）。本件維揚公司內具有英文語文能力，且負責
      國外採購海產業務之人除被告之外，尚有乙○○、甲○○二人，本應傳喚二人
      到庭以明維揚公司向澳洲公司採購漁產之確實經過，然經本院遍查全卷並無該
      二人之年籍及住址資料可供傳喚。且依被告所陳乙○○為新加坡華裔（見本院
      九十二年十月三十日審判筆錄），在國內並無固定住居所，檢察官並未提供任
      何有關該二人之身分資料以供查核或自促證人到庭陳述，以盡舉證之能事，即
      率指原審有未盡調查之違誤，認判決有判決不備理由之違法云云，亦有未洽。
      至被告雖身為維揚公司業務經理，縱知維揚公司確有向大洋公司訂購漁產乙事
      ，既無證據足資證明被告確為實際接洽該訂購事宜之人而有詐欺犯行，即無從
      執為不利於被告之認定。
（三）綜上所述，檢察官之上訴為無理由，應予駁回。
據上論斷，應依刑事訴訟法第三百六十八條，判決如主文。
本案經檢察官蔡薰慧到庭執行職務。
中      華      民      國    九十二    年     十一     月     十三     日
                              臺灣高等法院刑事第四庭
                                  審判長法  官  蔡  永  昌
                                        法  官  陳  榮  和
                                        法  官  李  英  豪
右正本證明與原本無異。
不得上訴。
                                        書記官  鄭  信  昱
中      華      民      國    九十二    年     十一     月     十四     日


司法院資訊處製作；財團法人民間司法改革基金會備份。
